【裁判字號】    95,訴,170
【裁判日期】    951016
【裁判案由】    違反貪污治罪條例
【裁判全文】
臺灣士林地方法院刑事判決               95年度訴字第170號
公  訴  人  臺灣士林地方法院檢察署檢察官
被      告  甲○○
選任辯護人  許進德律師
            蘇夏曦律師
            許峻鳴律師
上列被告因違反貪污治罪條例案件，經檢察官提起公訴（94年度
偵字第4594號），被告於本院準備程序中就被訴之事實為有罪之
陳述，經本院合議庭裁定改由受命法官獨任依簡式審判程序審理
並判決如下：
    主  文
甲○○連續意圖為自己不法之所有，而侵占對於業務上所持有之
物，處有期徒刑壹年肆月，緩刑參年。
    事  實
一、甲○○前係臺北市○○區○○路3 段10號合作金庫銀行大同
    分行（下稱合作金庫）練習員（民國93年9 月1 日離職），
    擔任櫃員工作，工作內容為現金存款收取及經辦代收各種稅
    款、公用事業費用，係從事現金收領保管業務之人，竟基於
    意圖為自己不法所有之概括犯意，自93年2 月間起至同年7
    月間止，利用擔任櫃員工作經辦代收各種稅款及公用事業費
    用等業務之機會及合作金庫代收款項內部作業流程之疏漏，
    以私扣繳款報核聯及存查聯之方法，連續將民眾繳納之房屋
    稅款、地價稅款、汽、機車使用牌照稅款、學校註冊費、所
    得稅款、勞工保險局保險費、中央健康保險局保險費等款項
    共計170 筆，合計新臺幣1,930,930 元（詳如附表所示）侵
    占入己。
二、案經法務部調查局臺北市調查處移送臺灣士林地方法院檢察
    署檢察官偵查起訴。
    理  由
一、上揭犯罪事實，業據被告甲○○於檢察官偵查中及本院審理
    時坦承不諱，核與證人即合作金庫襄理莊世旭、證人即合作
    金庫業務員張麗秋及證人即被告之母親王珍珠於警詢（當事
    人均同意作為證據）及檢察官偵查中證訴之情節相符，並有
    93年房屋稅繳款書21份、93年汽、機車使用牌照稅繳款書97
    份、臺北市私立稻江高級護理家事職業學校93學年度上學期
    註冊繳費單2 份、92年地價稅繳款書1 份、薪資所得扣繳稅
    額繳款書2 份、勞工保險局保險費繳款單22份、中央健康保
    險局保險費繳款單25份及被告侵占款項統計表1 份附於偵查
    卷可稽，事證明確，被告犯行堪予認定。
二、按貪污治罪條例第2 條業經修正並於95年7 月1 日施行，修
    正前第2 條係規定：「依據法令從事公務之人員，犯本條例
    之罪者，依本條例處斷；其受公務機關委託承辦公務之人，
    犯本條例之罪者，亦同。」，修正後第2 條則規定：「公務
    員犯本條例之罪者，依本條例處斷」，而公務員之定義依修
    正後刑法第10條2 項之規定為：「稱公務員者，謂下列人員
    ：一、依法令服務於國家、地方自治團體所屬機關而具有法
    定職務權限，以及其他依法令從事於公共事務，而具有法定
    職務權限者。二、受國家、地方自治團體所屬機關依法委託
    ，從事與委託機關權限有關之公共事務者。」，按被告行為
    時係合作金庫銀行大同分行練習員，則依修正後之貪污治罪
    條例第2 條之規定已不具公務人員之身分，自不能依貪污治
    罪條例處斷，應回歸刑法而適用刑法第336 條第2 項業務侵
    占罪處斷。
三、核被告所為，係犯刑法第336 條第2 項業務侵占罪。按被告
    行為後，刑法第2 條法律變更適用及第33條第5 款罰金刑、
    第56條連續犯之規定，已於94年1 月7 日經立法院修正三讀
    通過，總統命令公布，於95年7 月1 日施行，該法第2 條係
    規範行為後法律變更適用所生新舊法律比較適用之準據法，
    於新法施行後，應適用新法第2 條第1 項之規定，為「從舊
    從輕」之比較。被告先後多次業務侵占之犯行，時間緊接，
    犯罪構成要件相同，顯係基於概括犯意而為之，惟被告行為
    後，刑法第56條連續犯之規定，業於94年1 月7 日修正公布
    刪除，並於95年7 月1 日施行，則被告之犯行，因行為後新
    法業已刪除連續犯之規定，此刪除雖非犯罪構成要件之變更
    ，但顯已影響行為人刑罰之法律效果，自屬法律有變更，依
    新法第2 條第1 項規定，比較新、舊法結果，仍應適用較有
    利於被告之行為時法律即舊法論以連續犯1 罪並重其刑（最
    高法院95年第8 次刑事庭會議決議參照）。罰金刑部分，刑
    法分則編各罪所定罰金刑之貨幣單位原為銀元，修正前刑法
    第33條第5 款規定：「罰金：1 元（銀元）以上。」，而依
    罰金罰鍰提高標準條例規定，就72 年6月26日前修正之刑法
    部分條文罰金數額提高2 至10倍，其後修正者則不提高倍數
    ，並依現行法規所定貨幣單位折算新臺幣條例規定，以銀元
    1 元折算新臺幣3 元；修正後刑法第33條第5 款規定：「罰
    金：新臺幣1000元以上，以百元計算之。」，刑法第33條第
    5 款所定罰金貨幣單位經修正為新臺幣後，刑法分則各罪所
    定罰金刑之貨幣單位亦應配合修正為新臺幣，為使刑法分則
    編各罪所定罰金之最高數額與刑法修正前趨於一致，乃增訂
    刑法施行法第1 條之1 ：「中華民國94年1 月7 日刑法修正
    施行後，刑法分則編所定罰金之貨幣單位為新臺幣。94年1
    月7 日刑法修正時，刑法分則編未修正之條文定有罰金者，
    自94年1 月7日 刑法修正施行後，就其所定數額提高為30倍
    。但72年6 月26日至94年1 月7 日新增或修正之條文，就其
    所定數額提高為3 倍。」；從而，刑法分則編各罪所定罰金
    刑之最高數額，於上開規定修正後並無不同，惟修正後刑法
    第33第5 款所定罰金刑最低數額，較之修正前提高，自以修
    正前刑法第33條第5 款規定，較有利於被告。爰審酌被告之
    品行、犯罪之動機、手段、所侵占之現金均已償還，及犯罪
    後深表悔悟等一切情狀，量處如主文所示之刑。又被告未曾
    因故意犯罪受有期徒刑以上刑之宣告，有臺灣高等法院被告
    前案紀錄表存卷可按，因個人經濟困難，短於思慮，致犯本
    案犯行，經此次教訓，當知所警惕，而無再犯之虞，本院認
    前開對其宣告之刑，以暫不執行為適當，併予宣告緩刑3 年
    ，以啟自新。
據上論斷，應依刑事訴訟法第273 條之1 第1 項、第299 條第1
項前段，修正後刑法第2 條第1 項前段、刑法第336 條第2 項、
修正前刑法第56條、刑法第74條第1 項第1 款，修正前罰金罰鍰
提高標準條例第1 條前段，判決如主文。
本案經檢察官王以文到庭執行職務
中    華    民    國    95    年    10    月    16    日
                  刑事第三庭法  官  賴邦元
以上正本證明與原本無異。
如不服本判決，應於判決送達後10日內，向本院提出上訴狀。
                            書記官  游意婷
中    華    民    國    95    年    10    月    16    日
中華民國刑法第336條
（公務公益侵占罪、業務侵占罪）
對於公務上或因公益所持有之物，犯前條第 1 項之罪者，處 1
年以上 7 年以下有期徒刑，得併科 5 千元以下罰金。
對於業務上所持有之物，犯前條第 1 項之罪者，處 6 月以上
5 年以下有期徒刑，得併科 3 千元以下罰金。
前二項之未遂犯罰之。


司法院資訊處製作；財團法人民間司法改革基金會備份。
